【裁判字號】    98,訴,714
【裁判日期】    990311
【裁判案由】    損害賠償
【裁判全文】
臺灣彰化地方法院民事判決               98年度訴字第714號
原      告  甲○       真實.
法定代理人  甲○之父   真實.
            甲○之母   真實.
被      告  乙○○  
上列當事人間請求損害賠償事件，經原告提起刑事附帶民事訴訟
請求損害賠償（98年度附民字第74號），經本院刑事庭裁定移送
，本院於民國99年2月25日言詞辯論終結，茲判決如下：
    主      文
被告應給付原告新臺幣陸拾萬元，及自民國九十八年四月三日起
至清償日止，按週年利率百分之五計算之利息。
原告其餘之訴駁回。
訴訟費用由被告負擔五分之三，餘由原告負擔。
    事實及理由
一、按刑法第221條至第229條等條之犯罪，為性侵害犯罪防治法
    所稱之性侵害犯罪。又行政機關、司法機關及軍法機關所製
    作必須公示之文書，不得揭露被害人之姓名、出生年月日、
    住居所及其他足資識別被害人身分之資訊。性侵害犯罪防治
    法第2 條、第12條第2 項分別定有明文。本件原告甲 ○為刑
    法第222 條第1 項性侵害犯罪之被害人，依上開規定，本院
    自不得揭露其真實姓名及住所等足以識別其身分之資訊，民
    事執行法院如有確認原告甲 ○身分必要，得調閱本院卷宗核
    對之，先予敘明。
二、原告起訴主張：被告乙○○於民國（下同）98年1 月9 日晚
    上8 時30分許，進入位於彰化縣花壇鄉由原告之父所經營之
    汽車修配廠內，發現原告獨自前往廠內之一樓廁所尿尿，認
    其年幼可欺，乃尾隨其後，並基於強制性交之犯意，趁原告
    尿完著裝完畢之際，違反原告之意願，將原告之內外褲拉下
    ，脫到膝蓋處後，將原告夾緊之雙腳強行撥開，再以右手中
    指插入原告之陰道摳挖得逞。嗣於同日晚間10時許，原告向
    其母反應其尿尿時屁股會痛，並哭泣不止，其母乃以衛生紙
    代為清潔，發現原告之陰道出血，遂報警查獲上情。被告上
    開非行造成原告身心不適，容易緊張，睡不安穩，怕黑，無
    法獨自如廁等情形，經醫生建議應接受心理治療，故爰依民
    法第184 條第1 項前段及第195 條第1 項規定，請求被告賠
    償非財產上損害。並聲明：被告應給付原告新臺幣（下同）
    100 萬元並自本起訴狀繕本送達之翌日起至清償日止按年息
    百分之5 計算之利息；訴訟費用由被告負擔。
三、被告則以：98年1 月9 日當晚其確實有到原告家中，原告之
    母在廚房洗碗，其係欲向原告之父借用腳踏車之潤滑油，並
    沒有與原告接觸，原告是自己跌倒受傷的等語，資為抗辯。
    並聲明：駁回原告之訴及訴訟費用由原告負擔。
四、兩造不爭執之事項：
（一）本件刑事部分經本院以98年度訴字第494 號刑事判決被告
      對於未滿14歲之女子犯強制性交罪，處有期徒刑3 年8 月
      ，被告現在監服刑中。
（二）98年1月9日晚上，被告曾至原告家中。
（三）被告領有中華民國身心障礙手冊，每月領有4,000 元之補
      助。
（四）原告受有如99年2 月9 日財團法人彰化基督教醫院（下稱
      彰基醫院）診斷書中所載之傷害。
五、得心證之理由：
（一）查本件原告主張被告於98年1 月9 日晚上8 時30分許，進
      入位於彰化縣花壇鄉由原告之父所經營之汽車修配廠內，
      發現原告獨自前往廠內之一樓廁所尿尿，認其年幼可欺，
      乃尾隨其後，並基於強制性交之犯意，趁原告尿完著裝完
      畢之際，違反原告之意願，將原告之內外褲拉下，脫到膝
      蓋處後，將原告夾緊之雙腳強行撥開，再以右手中指插入
      原告之陰道摳挖得逞等事實，業臺灣彰化地方法院檢察署
      檢察官提起公訴，被告上開犯行經本院刑事庭審理後，以
      98年度訴字第494 號刑事判決認定被告確有違犯刑法第22
      2 條第1 項第2 款之犯行，而處被告有期徒刑應執行刑3
      年8 月確定，有刑事判決1 份在卷可稽（見本院卷第6-9
      頁），本院審酌上開刑事判決，刑事事實審法院均已於理
      由欄內詳敘認定被告犯罪事實之依據及憑以認定之理由，
      其認事用法並無違誤，本院於審理本件民事損害賠償事件
      時，自得予以引用而據為不利於被告之認定。是原告主張
      被告不法侵害其權利之事實堪可認定。
（二）被告雖以其係欲向原告之父借用腳踏車之潤滑油，並沒有
      與原告接觸，原告是自己跌倒受傷的等語抗辯，且於本院
      審理中陳稱：其沒有看到原告自己跌倒受傷，是其伯父的
      小孩告知被告的（見本院卷第57頁），然前揭刑事案件之
      證人即原告父母於刑事案件警詢時均證述：當天晚上僅有
      被告前往原告家中，原告所稱以手指插入原告陰道摳挖之
      騎腳踏車之叔叔，亦與被告當晚騎乘腳踏車之特徵相符（
      見彰化縣警察局彰化分局彰警分偵字第0980001813號卷第
      11、13頁），參以被告於本院審理時另表示：其伯父的小
      孩當天「好像」有在現場（見本院卷第57頁），並無法確
      定一情，足徵被告上開所辯，前後矛盾，並無所據，乃不
      可採。再酌以被告於本院審理時陳稱：其與原告及原告之
      父母均無仇恨（見本院卷第57頁），衡情原告之父母當無
      於上揭刑事案件中惡意誣陷被告而為虛偽證言之可能，原
      告之父母於前揭刑事案件調查審理過程中所為之證述，應
      屬可採。另被告於上揭刑事案件警詢、偵訊時，對於當晚
      以手指插入原告陰道摳挖之行為，均坦承不諱；且對於行
      為之動機係花壇國中之壞學生教導而好奇、行為之方式是
      以手指伸入坐於馬桶上之原告之陰道內等節，均敘述綦詳
      （見彰化縣警察局彰化分局彰警分偵字第0980001813號卷
      第3 、4 頁，臺灣彰化地方法院檢察署98 年度偵字第791
      號卷第10、11頁），顯見被告確有如上之行為無訛。
（三）按無行為能力人或限制行為能力人，不法侵害他人之權利
      者，以行為時有識別能力為限，與其法定代理人連帶負損
      害賠償責任。行為時無識別能力者，由其法定代理人負損
      害賠償責任。又按父母為其未成年子女之法定代理人；禁
      治產人應置監護人；監護人為受監護人之法定代理人，民
      法第187 條第1 項、第1086條、第1098條、第1111條分別
      定有明文。查依卷附之戶籍謄本（見本院卷第74頁），被
      告為73年8 月16日生，業已成年，依卷附之鑑定報告、戶
      籍謄本、行政院衛生署草屯療養院身心障礙手冊影本可知
      （見彰化縣警察局彰化分局彰警分偵字第0980001813號卷
      第24頁，本院98年度訴字第494 號卷第30-32 頁，本院卷
      第74頁），被告雖為重度智能障礙患者，惟其並非受監護
      宣告之人，依民法第15條規定，尚難認係無行為能力人甚
      明。且被告於本院審理時亦陳稱其所為之意思表示均出於
      自由意志（見本院卷第58頁），審以其於開庭時對於訴訟
      程序之進行均屬明瞭，並得針對原告之主張及函查之資料
      一一詳為答辯，被告行為時有識別能力，且主觀上有不當
      性交之認識，應可認定。
（四）再按因故意或過失，不法侵害他人之權利者，負損害賠償
      責任。不法侵害他人之身體、健康、名譽、自由、信用、
      隱私、貞操，或不法侵害其他人格法益而情節重大者，被
      害人雖非財產上之損害，亦得請求賠償相當之金額，民法
      第184 條第1 項前段、第195 條第1 項分別定有明文。而
      對貞操之侵害，在主觀上以有不當性交之認識為已足，被
      告前開行為在刑法上既構成妨害性自主罪，在民法上自亦
      構成侵權行為。另被告之上開妨害性自主行為造成原告身
      心不適，容易緊張，睡不安穩，怕黑，無法獨自如廁等情
      形，經醫生建議應接受心理治療，有彰基醫院99 年2 月9
      日診斷書、兒童發展中心心理衡鑑結果摘要在卷可憑（見
      本院卷第84、86頁），侵害原告之建康甚顯，是原告依前
      揭侵權行為損害賠償之規定請求被告負損害賠償責任，於
      法即屬有據，應予准許。
（五）復按慰藉金之賠償須以人格權遭遇侵害，使精神上受有痛
      苦為必要，其核給之標準固與財產上損害之計算不同，然
      非不可斟酌雙方身分資力與加害程度，及其他各種情形核
      定相當之數額（最高法院51年臺上字第223 號判例參照）
      。非財產上損害之慰撫金數額，究竟若干為適當，應斟酌
      兩造身分、地位、經濟狀況、加害程度及其他各種情形，
      俾為審判之依據。本院審酌原告遭被告強制性交時才3 歲
      多，生理及心理均未臻成熟，且係於如廁完畢之際，突遭
      被告強行拉下內外褲，撥開雙腳，以手指插入陰道內摳挖
      ，受有小陰唇內側淺裂傷、略出血、表皮擦傷等傷害，有
      彰基醫院受理疑似性侵害事件驗傷診斷書在卷可佐（見臺
      灣彰化地方法院檢察署98年度偵字第791 號卷第25頁），
      故而原告因被告上開行為所生之驚恐及身心受創巨大實可
      想見；被告為73年次之成年人，雖領有身心障礙手冊，然
      依上揭行政院衛生署草屯療養院之鑑定報告，其行為時之
      精神狀態，並未達辨識能力完全喪失之情形，其認原告年
      幼可欺，即違反原告意願，妨害其性自主，嚴重影響被害
      人之身心健康與人格發展。另審酌原告目前就讀幼稚園，
      名下並無財產；被告係高中肄業，名下無任何財產，亦無
      工作，惟每月領有身心障礙者生活補助4,000 元，此有卷
      附稅務電子閘門財產所得調件明細表、彰化縣花壇鄉公所
      函文附卷可考（見本院卷第20、21、42頁），且為兩造所
      不爭執。本院認原告請求被告賠償精神上非財產損害100
      萬元，尚屬過高，應核減為賠償原告60萬元，方屬允當，
      原告逾此範圍之請求，自難准許。
（六）末按給付無確定期限者，依民法第229 條第2 項之規定，
      債務人於債權人得請求給付時，經其催告而未為給付，自
      受催告時起，負遲延責任；其經債權人起訴而送達訴狀者
      ，與催告有同一效力。而遲延之債務，以支付金錢為標的
      者，債權人得請求依法定利率計算之遲延利息；應負利息
      之債務，其利率未經約定，亦無法律可據者，週年利率為
      百分之5 ，亦為民法第233 條第1 項、第203 條所明定。
      而侵權行為之損害賠償請求權於行為時即已發生，但其給
      付無確定期限，則原告併請求被告應給付自起訴狀繕本送
      達之翌日即98年4 月3 日起至清償日止，按年息百分之5
      計算之利息，亦屬有據。
六、綜上所述，原告依侵權行為法律關係，請求被告給付原告60
    萬元及自起訴狀繕本送達翌日即均自98年4 月3 日起至清償
    日止，按年息百分之5 計算之法定遲延利息之範圍內，為有
    理由，應予准許，逾此數額之請求，即非正當，應予駁回。
七、本件事證已臻明確，兩造其餘之攻擊或防禦方法及事證，經
    本院詳加審酌後，核與本件判決結果不生影響，爰不逐一論
    述，附此敘明。 
八、訴訟費用負擔之依據：民事訴訟法第79條。
中    華    民    國    99    年     3    月    11    日
                  民事第三庭    法  官  林秉暉
以上正本係照原本作成。
如對判決上訴，應於判決送達後20日內向本院提出上訴狀。
中    華    民    國    99    年    3     月    11    日
                                書記官  廖春慧

司法院資訊處製作；財團法人民間司法改革基金會備份。
